【裁判字號】    89,上更(二),596
【裁判日期】    900704
【裁判案由】    過失致死
【裁判全文】
臺灣高等法院臺南分院刑事判決          八十九年度上更(二)字第五九六號     潛
      上  訴  人
      即 自訴 人  戊  ○  ○.
      訴訟代理人  丁  ○  ○
      被      告  丙  ○  ○
      選任辯護人  王  成  彬
右上訴人因被告過失致死案件，不服臺灣臺南地方法院八十五年度自字第七八號中華
民國八十五年十月二十二日第一審判決，提起上訴，經判決後，由最高法院第二次發
回更審，本院判決如左：
      主      文
上訴駁回。
      理      由
一、自訴意旨略以：
(一)被告丙○○係私立韓內兒科診所壬○○僱用之醫師。民國（下同）八十二年六月
    二十八日晚，自訴人之父親周憔旺身體輕微發燒不舒，前往韓內兒科診所求治，
    經該所主治醫師丙○○診察，自簽藥單令由護士施打針藥並點滴一瓶後，剩餘一
    瓶未打，病患眼眶紅腫，隨即口吐白沫致昏迷不醒狀態。時該所所長壬○○見事
    態嚴重，請來同業乙○○洽商，並催促自訴人家母將病患轉診國立成大醫院。家
    母機警恐病患死於途中不及救治，要求診所開具證明被其拒絕，仍在該診所急
    救。由護士電告自訴人到診所，俟急救一段時間後病患雖息時回復清醒，但仍呈
    現神智不覺狀態，迨至翌六月二十九日再經被告對病患胸部及頭部Ｘ光探視攝照
    。韓所長當面告知自訴人及家屬說是判斷為：呈現肺炎及腦膜炎症狀。並囑以：
    必需使用呼吸器，及腦部斷層攝影，宜轉送國立成大醫院繼續治療。延至六月三
    十日下午本欲依示送到成大醫院，但於報上常見該院患者擁塞一床難求無法安置
    ，不得已送至台南市立醫院。住院將近八十天，病情不進不退。待其病情稍穩，
    認以不再劇變但病患仍臥病床，經主治醫師之認可始於八十二年九月十七日辦理
    出院，此種臥床不能起床之狀態一直拖至八十三年二月十二日下午三時十五分死
    亡。
(二)據市立醫院醫師林瑞昌出具之死亡證明書記載為：直接死因心肺衰竭，先行原因
    腦中風。此與八十二年九月二十一日診斷證明書上病名：小腦出血。及台南市醫
    事審議委員會八十三年三月三十一日會議紀錄提案三所為決議：(1)陳情所提發燒
    係顱內出血先期徵兆。相互參照斟酌，可證被告對於死者周憔旺之初次診治顯有
    施藥錯誤或用量失當，致先有之顱內出血先期徵兆隨即小腦出血昏迷，是於診治
    後小腦出血中風拖而致死。即其死與先之診治施藥有因果關係，殊無容疑餘地。
(三)按被告係從事醫治業務之人，其對病患因施藥錯誤或用量失當，導致發生腦中風
    死亡之結果，因認丙○○觸犯刑法第二百七十六條第二項業務上過失致死罪嫌云
    云。
二、按犯罪事實應依證據認定之，無證據不得推定其犯罪事實；又不能證明被告犯罪
    ，應諭知無罪之判決，刑事訴訟法第一百五十四條、第三百零一條第一項分別定
    有明文。
三、本件上訴人即自訴人戊○○認被告丙○○涉有業務過失致死犯行，無非以自訴人
    之父親周憔旺於八十二年六月二十八日晚上因身體發燒不舒服至被告所任職之「
    韓內兒科診所」就診，被告未作詳盡檢查，只做一般診察，致周憔旺原本顱內出
    血，變為小腦出血昏迷二、三小時，被告施以抗過敏藥劑急救後，仍呈意識不清
    ，無法言語，為時已晚，造成周憔旺癱瘓，被告有用藥錯誤或過量之過失，致周
    憔旺於轉診台南市立醫院後於八十三年二月十二日死亡等為所憑論據。訊據被告
    丙○○固不否認於八十二年六月二十八日晚上診治周憔旺之事實，惟堅詞否認有
    過失犯行，辯稱：伊診察周憔旺之過程及用藥，均無錯誤或不當之處，自無任何
    過失等語。
四、經查：
(一)自訴人父親周憔旺於八十二年六月二十八日晚上送至私立韓內兒科診所急診，由
    被告丙○○為之診察，周憔旺主要症狀為「行動緩慢、表情呆滯及步態不穩，體
    溫三十八℃，血壓為一四六／八十㎜ＨＧ，脈搏為每分鐘六十六下」，被告初步
    診斷為「老人痴呆症及發燒、原因待查」，並先給予點滴、抗生素及退燒藥物治
    療，周憔旺接受退燒藥物之點滴後，發生眼臉紅腫之過敏反應，經給予抗過敏藥
    物之治療，過敏症狀緩解，而周憔旺當晚進一步之血液檢查顯示白血球增高；翌
    （二十九）日，周憔旺意識狀態仍然模糊，且有頸部僵硬之現象，而懷疑周憔旺
    有腦膜炎及合併肺炎感染之可能，遂建議轉診至成大醫院做電腦斷層攝影及脊髓
    穿刺檢查，以排除中樞神經或其他腦病變之可能性，但為家屬所拒絕等情，有周
    憔旺在韓內科診所之病歷及血液學檢驗報告單等附卷可稽（見一審卷第七十九至
    九十四頁）。至三十日下午，周憔旺被轉診至市立台南醫院，當日接受腦部電腦
    斷層攝影檢查，顯示周憔旺左側小腦出血，壓迫腦幹同時有輕微水腦症，在接受
    降腦壓藥物、抗生素及其他支持性療法後，病情穩定於同年九月十七日出院，惟
    出院時仍然是臥床、插胃管等情，亦有台南市立醫院函覆之周憔旺就診資料原文
    及中譯本附卷可稽（見一審卷第九十八至一二五頁、本院上更二卷第三五五至三
    五七頁）。周憔旺直至八十三年二月十二日下午三時十五分死亡，有死亡證明書
    在卷足參（見一審卷第十三頁）。
(二)本件經自訴人委請台南市衛生局鑑定，經該局召開台南市醫事審議委員會審查，
    決議結果認為：「１陳情所提發燒、昏迷，係顱內出血先期徵兆，藥物過敏並非
    影響病程之因素。２依醫療法第五十條規定『醫院、診所因限於設備及專長，無
    法確定病人之病因或提供完整治療時，應建議病人轉診』，此案院方建請轉診，
    未被家屬接受。」，有台南市醫事審議委員會八十三年度第三次會議紀錄可稽（
    見一審卷第六十八頁）。原審再送行政院衛生署醫事審議委員會鑑定，鑑定結果
    ：「鑑定意見：１根據病歷記載，病人初到急診處時已有意識障礙、行動緩慢及
    步態不穩等神經學異常現象，李醫師初步診斷為老人痴呆及不明原因之發燒，並
    先給予抗生素及退燒藥物治療，後因病人意識狀態仍然模糊，懷疑有腦膜炎或其
    它腦病變，因而建議轉院做進一步之診斷，其處置及用藥並無不當。另小腦出血
    的早期診斷不易，常須借助電腦斷層檢查。李醫師於初診時已懷疑有神經學異常
    ，同時病情變化時也建議進一步檢查，故在診斷的過程中並無疏失。２病人接受
    退燒針ＡＳＰＥＧＩＣ及抗生素、點滴等治療，雖發生眼瞼紅腫、發癢之過敏反
    應，但是並無血壓、心跳之異常變化等類似過敏性休克現象，因此對已存在之腦
    出血之病程應無影響。３院方在懷疑有腦膜炎或可能其它腦病變時，已建議家屬
    轉院作進一步之檢查，但不為家屬接受，因此並無延誤病情之嫌。結論：丙○○
    醫師於周憔旺之死亡並無醫療過失。」有行政院衛生署八十五年九月十八日衛署
    醫字第八五○五三一七一號函附之行政院衛生署醫事審議委員會編號八五○九四
    號鑑定書在卷可稽（見一審卷第一四二至一四五頁）。依台南市醫事審議委員會
    決議及行政院衛生署醫事審議委員會鑑定，被告對於自訴人父親周憔旺之死亡均
    無醫療過失可言。
(三)自訴人指稱：被告以老人痴呆症以及尚待診斷之發燒原因待查明之前，未發覺到
    患者腦中風，就冒然當感冒發燒處理，有診斷錯誤之過失云云。然本件自訴人父
    親周憔旺最終經台南市立醫院診斷病因為「小腦出血」，有自訴人提出之台南市
    立醫院診斷證明書影本二紙可參（見一審卷第八、九頁），本院前審質之壬○○
    醫師：「後來診斷出（周憔旺）血管破裂是在甚麼時候？」亦答稱：「是在市立
    醫院出現的。」（見本院上更一卷第四十七頁反面），而「小腦出血的早期診斷
    不易，常須借助電腦斷層檢查」，為上開行政院衛生署醫事審議委員會鑑定意見
    ，被告所屬之私立韓內兒科診所內無電腦斷層檢查之設備，教學大醫院才有此設
    備，為該院院長壬○○醫師證述在卷（見本院上訴卷第七十頁），被告於初步診
    斷後，因囿於該診所無電腦斷層檢查之設備，無法確定病人之病因，乃建議轉診
    至具電腦斷層檢查之設備之成大醫院附設醫院，為病患家屬所拒，為自訴人所不
    爭，自訴人亦陳稱：壬○○院長曾打電話請其阿姨杜水菊到醫院勸家屬轉診病患
    等事，是被告診斷過程自無疏失可言。自訴人請求傳訊其阿姨杜水菊證明：壬○○院長曾打電話請她到醫院勸家屬轉診患者，已不足為被告不利之證明，核無必
    要。況壬○○醫師於本院前審證稱：「轉診（市立醫院）時我有打電話與市立醫
    院交待病人的經過，並且與主治醫師討論，他因為血球很高又有發燒，所以不能
    說完全沒有腦膜炎，這一點急診醫師也同意，．．所以也有給他照電腦斷層．．
    」（見本院上更一卷第四十七頁反面、第四十八頁），行政院衛生署醫事審議委
    員會亦鑑定意見為「院方懷疑有腦膜炎或可能其它腦病變時，已建議家屬轉院作
    進一步之檢查，但不為家屬接受，因此並無延誤病情之嫌。」綜此被告依當時病
    患周憔旺之臨床症狀所為初步診斷「老人痴呆及不明原因之發燒」，雖與最終診
    斷之病因「小腦出血」不一致，因「小腦出血」的早期診斷不易，常須借助電腦
    斷層檢查，被告所屬之私立韓內兒科診所內無電腦斷層檢查之設備，被告亦懷疑
    周憔旺有腦膜炎或可能其它腦病變之病因，乃建議轉診至具電腦斷層檢查之設備
    之成大醫院附設醫院，仍無所謂診斷錯誤，亦即無自訴人所指之診斷錯誤之過失
    。
(四)自訴人指稱：被告未發覺病患周憔旺有小腦出血，使用ＡＳＰＥＧＩＣ（阿斯百
    吉）解熱藥不當，將體溫從三十八點二度（二十八日晚上八時五十七分）降為三
    十六點六度（二十九日早上七時十五分），一次解熱，造成病患周憔旺過敏性休
    克，使小腦出血過多，壓迫腦幹，導致死亡，有業務過失云云。本件病患周憔旺
    初到韓內兒科診所急診處就診時，已有意識障礙、行動緩慢及步態不穩等神經學
    異常現象，被告初步診斷為「老人痴呆及不明原因」之發燒，並先給予抗生素及
    退燒藥物ＡＳＰＥＧＩＣ治療，有私立韓內兒科診所之周憔旺病歷資料可憑，依
    壬○○醫師證稱：醫學上無此「一次解熱」名詞，在醫學上無不可一次解熱之事
    ，發燒即需退燒（見本院上更二卷第九十七頁），證人即前台南市衛生局長己○○亦證稱：醫學沒有「一次解熱」之名詞（見本院上更二卷第一四九頁），本院
    質之證人己○○：「（被告）解熱過程是否正確？」答稱：「依醫審會決議，無
    不當。」（見本院上更二卷第一四七頁），是被告施以退燒藥物ＡＳＰＥＧＩＣ
    先予治療周憔旺之發燒現象，使用藥物並無不當。而被告施以ＡＳＰＥＧＩＣ退
    燒藥物治療後，周憔旺之身體狀況，體溫從三十八點二度（二十八日晚上八時五
    十七分）降至三十六點六度（二十九日早上七時十五分），雖發生眼瞼紅腫、發
    癢之過敏反應，並無血壓、心跳之異常變化等類似過敏性休克現象，被告於過敏
    之現象，亦施以抗過敏藥物治療，使過敏症狀緩解，詳上開私立韓內兒科診所周
    憔旺病歷資料，本院質之證人己○○：「依資料患者當時在審議時，有無發現是
    過敏性休克？」答稱：「當時只記載過敏，無談到休克。」（見本院上更二卷第
    一四八頁），並無自訴人所指之過敏性休克現象，自訴人指：被告隱瞞患者過敏
    性休克等語，則因未能提出事證以資證明，尚無法憑信。自訴人縱指稱：周憔旺
    之體溫從三十八點二度（二十八日晚上八時五十七分）降至三十六點六度（二十
    九日早上七時十五分），為一次解熱云云，亦無提出任何事證足資證明：周憔旺
    之體溫於二十八日晚上八時五十七分之三十八點二度，至二十九日早上七時十五
    分之三十六點六度，將近十二小時之時間，退燒一點六度體溫有何不妥，及對於
    周憔旺之身體狀況有何不適（當時周憔旺並無昏迷，詳如後述），自訴人將「周
    憔旺體溫於十二小時之時間退燒一點六度」，解讀為非醫學名詞之「一次解熱」
    ，非稱之退燒現象，亦不足採為被告不利之證據。又「病人接受ＡＳＰＥＧＩＣ
    及抗生素、點滴等治療，雖發生眼瞼紅腫、發癢之過敏反應，但是並無血壓、心
    跳之異常變化等類似過敏性休克現象，因此對已存在之腦出血病程應無影響。」
    詳上開行政院衛生署醫事審議委員會鑑定意見，且復為台南市醫事審議委員會討
    論後，亦認定「陳情所提發燒、昏迷係顱內出血先期徵兆，藥物過敏並非影響病
    程之因素」，詳上開會議記錄，更足認所謂「藥物過敏」，對於周憔旺之小腦出
    血病程應無何影響，被告使用ＡＳＰＥＧＩＣ退熱藥物，自不足以造成周憔旺過
    敏性休克，導致小腦出血過多，壓迫腦幹之現象，周憔旺因小腦出血死亡，自非
    被告使用ＡＳＰＥＧＩＣ退熱藥物引起甚明。證人即台南市立醫院院長甲○○亦
    證稱：「周憔旺之病歷，有嘴腫，是過敏現象，且韓內科有處理」、「（周憔旺
    死因是否與過敏有關？）應該沒有」（見本院上更二卷第二四一頁），是被告使
    用ＡＳＰＥＧＩＣ退燒藥物並無不當。另被告於先給予周憔旺抗生素及退燒藥物
    ＡＳＰＥＧＩＣ治療後，縱周憔旺意識狀態仍然模糊，並有頸部僵硬之現象，被
    告乃懷疑周憔旺有腦膜炎或其它腦病變，因而建議家屬轉院做進一步之電腦斷層
    攝影及脊髓穿刺檢查，以排除中樞神經或其他腦病變之可能性，故而被告於初診
    後所採取之治療過程，確無不當或延誤病情之情事，自無業務過失之行為。
(五)自訴人指稱：被告一次解熱，用藥不當，造成患者昏迷，有業務過失云云。然被
    告使用ＡＳＰＥＧＩＣ退燒藥物並無不當，已如前述，而據證人壬○○醫師於本
    院前審審理時證稱：李醫師說打完退燒針後，因為有起紅疹，家屬很不安，被告
    叫我下來看看，我看了以後，病人是好好的，只有眼睛周圍有紅腫，應該沒有問
    題，可是家屬很不安，我說既然這樣，我就請隔壁的中心診所乙○○醫師（係患
    者之同鄉）一起來看一下，並建議轉到成大醫院，可是被其家屬拒絕，嗣於六月
    三十日轉入台南市立醫院，經市立醫院電腦斷層檢查，始發現係腦血管出血云云
    （見本院上更一卷第四十六至四十七頁），此與被告先給予抗生素及退燒藥物Ａ
    ＳＰＥＧＩＣ治療後，發現周憔旺意識狀態仍然模糊，而懷疑周憔旺有腦膜炎或
    其它腦病變，因而建議轉院做進一步之診斷，不謀而合。且被告亦供稱：當時周
    憔旺沒有昏迷，還會罵三字經，故於周憔旺病歷資料記載「罵三字經」，上開韓
    內兒科診所之周憔旺病歷資料確亦記載「罵三字經」（見一審卷第八十四頁），
    另韓內兒科診所醫師辛○○亦證稱：「（周憔旺到你們醫院看診時，你知否？）
    當天我不知，我是第二天早上查房時，正好走到該病患床旁，看到該病患拿湯匙
    吃粥，吃完後，要上廁所，無法下床，家屬就拿尿壼，來不及，被病患罵，在值
    班一天中，並無何印象該病人並無何特殊情形，因小姐無叫我去看。」（見本院
    上更二卷第一二一頁），自訴人於本院前審亦承認其父親有罵三字經等事（見本
    院上更一卷第三十四頁反面、第四十八頁反面），依壬○○醫師證稱：我們於病
    人之病歷表記載病人罵三字經，是表示患者有清醒狀態，如果是在休克狀態，患
    者應該是躺著照，而非站著照射等語（見本院上更一卷第四十九頁反面），而周
    憔旺於韓內兒科診所接受之Ｘ光照射，經本院提示卷附周憔旺之Ｘ光片，壬○○
    醫師、辛○○醫師及Ｘ光技術員庚○○均證實：患者為站立照射Ｘ光，非躺著照
    （見本院上更二卷第五十六、九十五、一二一頁），自訴人質疑Ｘ光技術員庚○○之身分，亦據庚○○提出結業證書、放射技術學會會員證書為證（見本院上更
    二卷第一二四、一二五頁），證人己○○亦證稱：「據韓內科醫院資料，送醫當
    時，並無昏迷，昏迷是以後之事，依資料是送到台南市立醫院之事。」（見本院
    上更二卷第一四八頁），周憔旺於三十日下午被轉診至市立台南醫院，依本院函
    請該院將周憔旺就診資料原文譯成中文所示，住院醫師之病歷記載：「主訴：發
    燒和意識不清，有二天時間，外觀：意識混亂、躁動，耳鼻喉部位：正常，眼：
    一般正常，頸部：稍僵硬，肢體：可動、無水腫、躁動」，急診室值班醫師之病
    歷記載：「主訴：發燒二天，今天：意識混亂、躁動，理學檢查：意識混亂，頭
    耳鼻喉部位：正常，頸部：稍微僵硬，肢體：無水腫、可動」，有中文本市立台
    南醫院周憔旺住院病歷、急診紀錄可參（見本院上更二卷第三五五頁），足見周
    憔旺在韓內科治療期間僅屬意識狀態模糊，並無昏迷不省之確切證據，自訴人之
    弟周忠明於本院證稱：其父親在點滴注射完後，沒多久，即昏迷了等詞（見本院
    上更二卷第三一五頁），純係附和之詞，不足採信。何況患者轉至市立醫院經腦
    部電腦斷層攝影檢查，始發現係小腦出血壓迫腦幹有輕微水腦症，此種小腦出血
    的病症，非借助電腦斷層檢查，實不容易診斷，且被告對予病人給予退燒針劑及
    抗生素點滴等治療，雖發生顏面紅腫，但與已存在之腦出血病變之病程並無影響
    ，已據行政院衛生署醫事審議委員會鑑定在案，已如上述，由此可見，被告在診
    斷之過程中並無疏失，甚而周憔旺在市立醫院接受治療後，病情穩定於八十二年
    九月十七日出院，而延至八十三年二月十二日，始因小腦出血死亡，其間已歷七
    月餘，顯見周憔旺之死亡，與被告之治療之過程，尚無相當因果關係。自訴人迭
    再指認被告有用藥錯誤或過量造成患者昏迷之業務過失，無非係自訴人之個人推
    測，尚無醫學上根據，應無足取。
(六)自訴人指訴被告於記載病歷時有不實之嫌，然周憔旺在韓內科診所之病歷，係採
    「流水帳方式」記載，而綜觀該病歷內容，前後記載連貫一致，並無參差現象，
    且亦無何塗改情形，有該病歷附卷可稽；被告亦堅決否認病歷有何記載不實情形
    ，自訴人復未提出若何證據以供調查資為證明，是自訴人所主張「周憔旺之病歷
    記載不實」乙情，尚不足採信。自訴人再指稱：本院發文要求市立醫院翻譯患者
    周憔旺八十二年六月三十日之病歷，此中文翻譯根本沒有參考價值，只會讓自訴
    人質疑醫醫相護云云，而本院函請市立台南醫院將周憔旺於三十日下午被轉診就
    診資料原文譯成中文，即可知悉周憔旺於三十日下午被轉診至該院時之身體狀況
    ，自訴人認無調查之必要，顯屬個人之見解；又此中文譯本市立台南醫院乃依就
    診資料原文譯成中文，自訴人片面指摘該譯本之真實性，自不足採。
(七)自訴人於本院前審聲請傳訊證人乙○○，及於本院前後審聲請傳訊當時值班之護
    士及接班醫師到庭作證。惟證人乙○○當時具狀陳稱：因腎衰、視網膜病變，無
    法自由行動到庭作證（見本院上更一卷第二八、二九頁），於本院審理時，則已
    死亡，為壬○○供述在卷（見本院更二卷第九十七頁），自訴人亦不否認，自無
    從傳訊證人乙○○作證。而值班護士及接班醫師，則時逾八年，被告供稱：查不
    到（見本院上更二卷第五十八頁），壬○○醫師供稱：時間太久，．．值班護士
    及接班醫師已查不出來，且病歷表之保存年限為十年，護理紀錄在我醫院並無記
    載，因我醫院之護士流動率很大，所以護士查不出，第二天接班醫師為辛○○（
    見本院上更二卷第九十八頁），本院質之辛○○醫師：「可否查出當天之護士？
    」答稱：「查不出來」（見本院上更二卷第一二一頁），均已不知何人及去向，
    而無從傳訊，依上開事證，本件案情已明，自無傳訊之必要，併此敘明。
(八)綜合各情，足徵被告辯稱：診治周憔旺用藥無錯誤，處理過程亦無不當等語，尚
    足採信。此外，復查無其他積極證據，足資證明被告有何與周憔旺死亡間有因果
關係存在之過失行為，自亦不能證明被告有何業務過失犯行，揆諸首開說明，被
    告之犯罪應屬不能證明。
五、原審法院以被告犯罪不能證明，因而為被告無罪判決之諭知，核無不當。自訴人
    上訴意旨，仍執前詞，指摘原判決不當，為無理由，應予駁回。
六、據上論斷，應依刑事訴訟法第三百六十八條，判決如主文。
中  華  民  國      九  十      年        七        月        四        日
                                臺灣高等法院臺南分院刑事第五庭
                                    審判長法官  茆    臺    雲
                                          法官  李    文    福
                                          法官  蔡    長    林
右正本證明與原本無異。
如不服本判決，應於判決送達後十日內向本院提出上訴狀，其未敘述理由者並應於提
出上訴狀後十日內向本院補提理由書（應附繕本）。
                                    法院書記官  李    培    薇
中  華  民  國      九  十      年        七        月        五        日


司法院資訊處製作；財團法人民間司法改革基金會備份。
